臺灣高等法院刑事判決　　　　　　　　93年度上易字第2128號
上　訴　人
即　被　告　丙○○
上列上訴人因侵占案件，不服臺灣臺北地方法院92年度易字第16
00號，中華民國93年10月29日第一審判決（起訴案號：臺灣臺北
地方法院檢察署92年度偵緝字第21號），提起上訴，本院判決如
下：
    主  文
原判決撤銷。
丙○○無罪。
    理  由
一、公訴意旨略以：被告丙○○於民國86年4月23日，受告訴人
    甲○○（原名周玲玲）委託，為甲○○所經營位於臺北市大
    安區○○○路○段170巷5弄14號1樓之「法老王髮型名店明曜
    分店」申請加入為財團法人聯合信用卡處理中心（下稱聯合
    中心）之特約商店（特約代號0000000000號），另於同年7
    月12日再為甲○○與洪慧敏合夥經營位於臺北市中山區○○○路○段118號2樓之「法老王髮型名店中山分店」申請加入
    為聯合中心之特約直屬連鎖店（分店特約代號0000000000號
    ），惟丙○○竟擅以其為負責人之雅仕貿易有限公司（下稱
    雅仕公司）名義與聯合中心簽約，並約定明曜分店所請領之
    刷卡款，於扣除手續費後，應匯至台北銀行世貿分行000000
    000000號丙○○之個人活儲帳戶，另中山分店所請領之刷卡
    款項則匯至合作金庫銀行仁愛分行0000000000000號丙○○
    之活儲帳戶內，自同年5月23日起，明曜分店第一筆信用卡
    交易所得新台幣（下同）4,515元（扣除手續後）入帳起，
    迄同年10月29日止，「明曜分店」請領總額90萬3,823元，
    扣除手續費後實際入款總額88萬1,253元，另「中山分店」
    請領總額11萬6,074元，丙○○於聯合中心自同年5月23日第
    一筆款項4,515元入其帳戶後，初始丙○○尚能依照聯合中
    心所轉帳之金額，改以現金逐筆存入慶豐商業銀行儲蓄部00
    000000000000號甲○○之活儲帳戶內（亦為該店經營使用帳
    戶），使甲○○認為款項均有入帳，而不起疑心，惟其因公
    款與私款混用，還款期間逐漸延長，終至調度失靈，自86年
    9月後，聯合中心轉帳匯入其帳戶之24,063元（9月4日）、1
    0萬3,225元（9月19日）、10萬6,013元（10月7日）、9萬8,
    287元（10月16日）、7萬9,313元（11月10日）等五筆，合
    計金額41萬0,887元（上開金額合計係41萬0,901元，起訴書
    記載為41萬0,887元），其竟意圖為自己不法之所有，並基
    於概括之犯意，連續侵占其持有之各筆款項，而未繳回。因
    認被告涉犯刑法第335條第1項之侵占罪嫌。
二、按犯罪事實應依證據認定之，無證據不得認定其犯罪事實。
    不能證明被告犯罪者，應諭知無罪之判決，刑事訴訟法第15
    4條第2項、第301條第1項分別定有明文。次按事實之認定，
    應憑證據，如未能發現相當證據，或證據不足以證明，自不
    能以推測或擬制之方法，為裁判基礎，最高法院40年台上字
    第86號著有判例可資參照。
三、公訴人起訴被告涉犯刑法第335條第1項之侵占罪嫌，係以告
    訴人甲○○之指訴、明曜分店0000000000號聯合信用卡特約
    商店簽約資料、明曜分店之特約商店交易明細、台北銀行世
    貿分行000000000000號活儲帳戶開戶資料暨存款往來明細、
    慶豐商業銀行儲蓄部00000000000000號甲○○活儲帳戶往來
    明細、中山分店0000000000號聯合信用卡特約商店申請簽約
    資料、中山分店特約商店交易明細、被告92年3月3日答辯狀
    、證人洪湘晴（原名洪慧敏）之證詞為論據。
四、訊據被告堅決否認有被訴之侵占犯行，辯稱：告訴人甲○○
    之信用卡業務早於84年10月13日由信用卡公司核准是第26家
    使用信用卡的特約商店，核准號碼是0000000000，他前面已
    經有核准在案，所以他要委託我用法老王的名義辦信用卡的
    業務是不行的，而且也不需要如起訴書所說的因為要使用信
    用卡業務而委由我辦理，事實上是甲○○經營不善，想轉交
    我，由我經營，我們合作，我在一審有請求調查我有交付40
    萬元的證據，在我們合作之前我就有交付40萬元買車，這40
    萬元是用雅仕公司聲請信用卡業務之前，另外我們合作時有
    購買一台影印機，這台影印機用雅仕公司的名義買的，由甲○○取走，我並沒有侵占，我並不是將他人之物據為己有，
    錢轉進來是雅仕公司的錢，與甲○○無關等語。「我是拿走
    雅仕的錢，並不是甲○○的錢。我們的合夥關係還只是在進
    行之中，帳戶的錢是轉到我個人的戶頭，就算是我個人使用
    也是雅仕公司的，並不是甲○○的錢，我是依照合約書來作
    為的。」；「請求傳訊乙○○○（住桃園縣），證明我與告
    訴人合夥買車，車子是登記在乙○○○名下，證明我有付車
    款四十萬元給車行，車子現在要問乙○○○，因為車子在他
    名下，要核對帳目，要抵銷債務，在88年9月16日的協議書
    就有這樣子寫。雅仕公司的確有購買影印機，影印機被甲○○搬走，這也是要和她對帳，要抵一抵。我也要聲請傳喚董
    雄（佳能公司負責人，被告聲請狀誤載為董烔雄），要證
    明雅仕公司有出錢買影印機，但影印機被甲○○搬走了。」
    等語。
五、按刑法上之侵占罪，以意圖為自己或第三人不法之所有，而
    擅自處分自己持有之他人所有物，即變易持有之意為不法所
    有之意，為其構成要件；又侵占罪，須持有人變易其原來之
    持有意思而為不法所有之意思，始能成立，如僅將持有物延
    不交還或有其他原因致一時未能交還，既缺乏主觀要件，即
    難遽以該罪相繩。
六、經查：被告所稱之在88年9月16日簽訂之協議書，據其提出
    ，其上有立協議書人即告訴人、被告，見證人王宗儀、洪慧
    敏，並記載：「茲與周玲玲有帳目來往擬於89年9月20日下
    午5時於雅仕貿易公司核對銀行往來帳戶，若有欠款當無異
    議歸還恐口無憑特立此協議書」文句之協議書。被告與告訴
    人間確有帳目之往來。被告一再辯稱：其於86年3月間出資4
    0萬元買車供其與告訴人共同經營之事業使用，並於86年8月
    12 日出資57750元買影印機使用等語。經本院於94年11月25
    日以證人身分詰問告訴人甲○○，具結後，就「妳是否有簽
    此協議書？（提示被告提出的85年4月10日乙○○○與周玲
    玲簽訂關於CQ－6833號車輛協議書並告以要旨）」證稱：「
    錢是我出的，我拿錢給被告的，我的印象中沒有看過這一張
    協議書，我有買車是沒有錯，我是買給乙○○○用的，車款
    是我付的沒有錯。」關於被告說以其57,400元支票來付車款
    及向佳能（公司）買影印機是以被告支票付款等情，證人證
    稱：「車款是現金交給被告，被告是如何和車商繳錢我不知
    道」。「我都是拿現金給被告。」云云。惟被告否認之，告
    訴人即證人甲○○所述均以現金交給被告處理，依北都汽車
    股份有限公司94年11月24日函載：「車主乙○○○，車號：
    CQ－6833，……於86年4月向本公司購買CQ－6833乙部，係
    貸款61.6萬/48期，該車於86年12月29日提前清償，因清償
    資料久遠，已無存檔」。此可證明確有以乙○○○名義購買
    CQ－6833號車乙部。證人乙○○○於本院94年4月22日具結
    後，就「被告有無出資買車？」證稱：「沒有，從頭到尾是
    甲○○和我一起處理這件事的，被告沒有介入，我離職的時
    候，我還車，甲○○並叫我把資料交給被告，因為那是公司
    的業務車，甲○○是老闆。」云云，惟查被告以其名義之支
    票57,400元支付部分車款，有其提出以台北銀行世貿分行為
    付款人，票號：TW0000000號，86年5月9日期之支票影本附
    於本院卷第159頁可稽。則證人乙○○○所述，與事實有所
    不合。而購買該車之車款於86年12月29日提前付清，被告辯
    稱：其出資40萬元購買該車，尚屬有據。又被告以其名義之
    面額57,500元，以台北銀行世貿分行為付款人，票號：TW00
    00000號，86年9月7日期支票向佳能公司購買影印機一台，
    該影印機送至雅仕公司，係被告出面向佳能公司購買等情，
    亦有佳能公司93年3月7日函（該函中載明係以該票號：0000
    000號，86年9月7日期支票支付）、統一發票（發票金額為5
    7,750元）、被告之名片、台北富邦銀行世貿分行94年6月15
    日北富銀世貿字第46294001500號函在卷可稽。被告所辯購
    買汽車、影印機其有支付40萬元、57,500元，尚屬有據，告
    訴人雖稱以現金交付被告云云，惟為被告所否認，參以40萬
    元尚非小額款項，告訴人陳稱以現金交付，尚難遽予採信。
七、關於被告以雅仕公司名義與聯合信用卡中心簽約，且言明對
    外名義為「髮老王」，並由被告於特約商店約定書親自簽名
    ；又明曜分店及中山分店所請領之刷卡款，確實匯入被告個
    人帳戶，被告再匯款給告訴人，經告訴人於偵審中指訴甚明
    ，並有明曜分店0000000000號聯合信用卡特約商店簽約資料
    、明曜分店之特約商店交易明細、台北銀行世貿分行000000
    000000號活儲帳戶開戶資料暨存款往來明細、慶豐商業銀行
    儲蓄部00000000000000號甲○○活儲帳戶往來明細、中山分
    店0000000000號聯合信用卡特約商店申請簽約資料、中山分
    店特約商店交易明細、被告92年3月3日答辯狀在卷可稽。雖
    可認定有各該款項。惟被告辯以：伊付車款40萬元給車行，
    車子在乙○○○名下，其要核對帳目，要抵銷債務，在88年
    9月16日的協議書就有這樣子寫。雅仕公司的確有購買影印
    機，影印機被甲○○搬走，這也是要和她對帳，要抵一抵等
    語。證人洪湘晴雖於偵查中結證稱：「我與告訴人是合夥關
    係，曾合作髮老王，忠孝店是周小姐個人獨資，我另與她合
    開中山店。（被告有無在髮老王任職？）告訴人周小姐很信
    任她，曾請她幫忙做帳。（被告與你們有合夥關係？）沒有
    」；「（告訴人委託被告向聯合信用卡處理中心申請信用卡
    ？）有。（以何家店申請信用卡？）以法老王髮型明曜分店
    。（委託時你在場？）我有在場：：委託我有聽到」（偵查
    卷4第17頁）、「（招牌是掛何名？）『髮老王』，但登記
    『法老王』」云云。惟被告確有購入前開車輛、影印機，告
    訴人並不爭執，雙方爭執在於被告係為雅仕公司購入，告訴
    人則否認其與被告共同經營雅仕公司。關於洪湘晴之證言，
    被告以：「洪湘晴與甲○○是一夥的，我是在事後才認識洪
    湘晴的，之前我和甲○○合作時並沒有洪湘晴這個人，洪湘
    晴所言是甲○○另外的行為，與我和雅仕公司的合作無關，
    信用卡的申請已經核准在案，不能重覆申請，這些事情洪湘
    晴都不明白。」等語。則關於被告與告訴人就雅仕公司之債
    務糾紛，尚非證人洪湘晴所了解，洪湘晴上開證言不足為被
    告不利之認定。
八、參以依公訴意旨所載被告自86年5月23日第一筆款項4,515元
    入其帳戶後，初始被告依照聯合中心所轉帳之金額，改以現
    金逐筆存入慶豐商業銀行儲蓄部00000000000000號甲○○之
    活儲帳戶內（亦為該店經營使用帳戶），自86年9月後，聯
    合中心轉帳匯入其帳戶之2萬4063元（9月4日）、10萬3,225
    元（9月19日）、10萬6013元（10月7日）、9萬8287元（10
    月16日）、7萬9,313元（11月10日）等五筆，未匯入甲○○
    之帳戶內，而該金額與被告主張其與告訴人間有糾紛之購買
    車輛、影印機其出資45萬多元相當，被告為抵銷該帳款而未
    匯予告訴人，尚難認有為自己不法所有之意圖。至於告訴人
    與被告間因經營事業所生之金錢糾紛，係屬民事爭執，尚難
    遽認被告侵占。
九、綜上所述，尚乏確切證據足認被告有被訴之侵占犯行，不能
    證明被告犯罪。因就購買影印機之事實已明，被告聲請傳喚
    董雄作證，本院認無必要，附此敘明。
十、原審未予詳酌，對被告予以論罪科刑，尚有未合。被告上訴
    意旨否認犯罪，指摘原判決不當，求予撤銷改判，為有理由
    ，自應由本院將原判決予以撤銷，另為諭知被告無罪之判決
    。
據上論斷，應依刑事訴訟法第369條第1項前段、第364條、第301
條第1項，判決如主文。
本案經檢察官吳國南到庭執行職務。
中　　華　　民　　國　　94　　年　　12　　月　　9 　　日
　　　　　　　　　刑事第十八庭  審判長法　官　楊貴雄
　　　　　　　　　　　　　　　　　　  法　官  王麗莉
　　　　　　　　　　　　　　　　　　  法　官  李英勇
以上正本證明與原本無異。
不得上訴。
                                      書記官　李信穎
中　　華　　民　　國　　94　　年　　12　　月　　9 　　日
